【裁判字號】    90,上易,3473
【裁判日期】    901030
【裁判案由】    違反律師法
【裁判全文】
臺灣高等法院刑事判決                            九十年度上易字第三四七三號
    上  訴  人
    即  被  告  丙○○
右上訴人，因違反律師法案件，不服台灣板橋地方法院九十年度易字第二三七九號，
中華民國九十年八月十四日第一審判決（起訴案號：台灣板橋地方法院檢察署九十年
度偵字第一七六二號）提起上訴，本院判決如左：
    主  文
原判決撤銷。
丙○○無罪。
    理  由
一、公訴意旨略以：丙○○未取得律師資格，竟意圖營利，於民國八十九年間，趁位
    於台北縣板橋市○○段三０三─三地號土地上之「板橋仕」社區大樓住戶與該大
    樓建商紘亞建設有限公司負責人李明哲間因該大樓是否為海砂屋發生糾紛之際，
    竟透過為該大樓住戶之丙○○胞姊黃秀貞關係，向該大樓住戶自稱其有處理類似
    事件經驗，並向該大樓住戶要求賠償金百分之五報酬，而受該大樓住戶委任處理
    前開海砂屋之糾紛，並於八十九年三月二十七日上午十時三十分許，代理該大樓
    住戶向本署按鈴申告李明哲涉有詐欺等罪嫌，嗣並分別於八十九年四月十三日下
    午三時二十分許、八十九年五月三十日下午二時二十分許及八十九年七月二十日
    下午二時四十分許，代理該大樓住戶出席本署所開之偵查庭，而為人辦理訴訟事
    件。嗣於八十九年七月二十日本署檢察官偵查時查獲上情，自動檢舉偵辦，因認
    被告犯有律師法第四十八條第一項未取得律師資格而執行業務罪嫌云云。
二、訊據被告丙○○矢口否認有何違反律師法犯行，辯稱：我姐姐黃秀貞、姐夫蘇賜
    珍居住在「板橋仕」大樓，於九二一地震後，他們發覺大樓有裂痕，因為海砂屋
    問題發生糾紛，因此我姊姊委託我處理，我以合法身分參加社區會議，後來「板
    橋仕」大樓住戶召開大會，決議委託我及主委、副主委為代表去按鈴申告，因其
    中一位（指主委乙○○）沒有帶身分證，才由我與另一位（指副主委甲○○）提
    出告訴，我並未拿取報酬，雖然住戶曾說每戶要付給我五萬元，但我未收取，我
    亦未要求賠償金百分之五的報酬，他們開會說百分之五的報酬要給誰，那是他們
    自己開會中說的，我那時沒有開會，而且他們也沒有說要給我，當時甲○○跟我
    姊姊講什麼，我並不知道，沒有意圖營利云云。
三、經查：被告丙○○於前揭詐欺案件偵查時曾供稱：住戶原來說每戶要給我五萬元
    報酬，後來又說要給賠償金的百分之五作為報酬，我都說沒有意見，我目前仍要
    代理住戶提出告訴等語（見偵查卷第二十頁正面），固與其事後審理中上開辯稱
    不盡相符，惟依其在偵查中之供述，因非其主動提出要求報酬，無從遽認其有意
    圖營利之犯意。又證人即「板橋仕」社區大樓管理委員會副主任委員甲○○於前
    揭詐欺案偵查中證稱：我當初與丙○○一起提出告訴，是因黃秀貞的丈夫蘇賜珍
    介紹說丙○○能力很強，他處理這事能力很強，他要求賠償金之百分之五報酬，
    當時有部分住戶同意，我妻亦有同意，後來發覺他處理得很差，所以我等撤銷百
    分之五報酬，因為丙○○與某政府談判破裂，因此交由法院處理等語（見偵查卷
    第十九頁正面）。又證人即「板橋仕」社區大樓管理委員會主任委員乙○○於該
    詐欺案偵查中證稱：住戶當初要委任律師處理，但沒有訴訟費用，後來有住戶提
    議以賠償金的百分之一至百分之五作為訴訟費用，丙○○的姊姊就說，丙○○以
    前有處理過這種事，他自稱很懂法律，當時住戶就同意以賠償金的百分之五作為
    報酬，如果敗訴就沒有報酬，但後來住戶認為丙○○的處理進度太慢，就成立自
    救會，目前只剩餘二十三位住戶委任丙○○處理，其他二十餘位住戶並未委任丙○○處理，丙○○的報酬是賠償金的百分之五等語（見偵查卷第十九頁反面及第
    二十頁正面）。證人乙○○並於原審審理時又證稱：住戶於九二一地震後要與建
    商訴訟，但無訴訟費用，我說要拿出五萬元，但被告說不用，只要以後去報答那
    些他拜託出面處理的民意代表，後來社區住戶大會決議拿出賠償金百分之五作為
    報酬，我於按鈴申告前曾將此報酬告訴被告丙○○，被告丙○○未表示意見，住
    戶後來有簽名同意於此事成功解決後以賠償金百分之五報答幫忙此事的人，可是
    並沒有指名要給誰等語（見原審審理筆錄），惟在本院審理中，證人甲○○證稱
    ：「因為九二一地震發生海砂屋糾紛，當時第二任主委快卸任，乙○○與陳永欽
    本來就有嫌隙，當時陳永欽有送技師公會鑑驗，但結果說沒問題，後來我擔任副
    主委，再送鑑定時，確為海砂屋沒錯，我們就說要找民意代表幫忙，黃秀貞當時
    說他弟弟丙○○當過議員助理，他也認識很多民意代表，能力很強，被告後來也
    有來開會，主委乙○○就跟我提，可能民代也需要車馬費，完成以後可以五萬元
    給他，後來有住戶提議以百分之五，但丙○○沒有跟我提到這件事，黃秀貞確實
    跟我介紹丙○○能力很強，而且很熱心，五萬元、百分之五都是乙○○跟我提的
    ，丙○○、黃秀貞、蘇賜珍沒有跟我提到報酬，只有跟我提起他能力很強、很會
    處理事情，但因為乙○○與陳永欽有嫌隙，而丙○○等於是乙○○找的，後來陳
    永欽就說丙○○處理很爛，要把他剔除，陳永欽才找我」等語，證人乙○○亦證
    稱：「因為海砂屋問題發生糾紛，找建商解決，他們認為要由專家鑑識，後來我
    們找台灣土木技師公會鑑定，鑑定結果建商也不承認，後來建商以三十萬討好部
    分住戶。會委任丙○○，是因為其姐黃秀貞是我們的住戶，他平時也熱心公益，
    我就提議以五萬元報答，我也問副主委意見，我有將此事問丙○○，他當時說不
    收，他說若是事成後，要如何報答民代，與他無關，百分之五也是住戶提議的，
    丙○○與他姊姊、姐夫都沒有跟我提過百分之五之事」云云（見本院九十年十月
    十六日審判筆錄），衡情應以證人甲○○、乙○○二人在本院詳盡之供述為可採
    。且被告之姐黃秀貞、姐夫蘇賜珍於原審審理時均證稱：我等房屋漏水而委託丙○○處理，後來其他住戶知道後亦一併委託丙○○處理，我等未介紹丙○○給其
    他住戶，丙○○未收取報酬云云（見原審審理筆錄），綜上各證人之證言相互以
    觀，被告自始至終並未主動向「板橋仕」社區大樓之住戶或該大樓管理委員會主
    任委員或副主任委員提出要求給付報酬，而為其辦理訴訟，實難遽認被告具有營
    利之意圖，自不構成律師法第四十八條第一項未取得律師資格，意圖營利而辦理
    訴訟事件之罪，其被訴犯行應屬不能證明，原審疏未詳查，論處被告未取得律師
    資格，意圖營利，而辦理訴訟事件之罪刑，自有未合。被告上訴意旨否認犯罪，
    指摘原判決不當，為有理由，自應由本院將原判決撤銷改判，諭知被告無罪。
據上論斷，應依刑事訴訟法第三百六十九條第一項前段、第三百六十四條、第三百零
一條第一項，判決如主文。
本案經檢察官覃正祥到庭執行職務。
中      華      民      國      九十      年      十    月      三十    日
                                   臺灣高等法院刑事第二庭
                                       審判長法  官  蔡  長  溪
                                             法  官  林  俊  益
                                             法  官  楊  貴  志
右正本證明與原本無異。
不得上訴。
                                             書記官  沈  秀  容
中      華      民      國      九十      年      十    月      三十一  日


司法院資訊處製作；財團法人民間司法改革基金會備份。
